臺灣桃園地方法院民事裁定　　　　　　　　96年度破字第52號
聲　請　人　甲○○
上列聲請人聲請宣告破產事件，本院裁定如下：
    主  文
聲請駁回。
聲請程序費用由聲請人負擔。
    理  由
一、聲請意旨略以：(一)聲請人分別向附表所示第一商業銀行股份
    有限公司等13家銀行申辦信用卡、現金卡或信用貸款，截至
    目前為止，積欠本金、利息、遲延利息、違約金及費用合計
    新台幣（下同）2,065,331 元。聲請人於民國92年7 月與前
    夫協議離婚後，將其兩名子女監護扶養權歸前夫行使權利負
    擔義務，但須將其名下不動產移轉登記給前夫。(二)聲請人目
    前從事營造業，收入並不穩定，雖曾參與債務協商，惟每月
    需繳納約23,000元，總共分100 期清償，聲請人勉強償還14
    期後漸感無法支應，每月需還款項遠超出聲請人能力負擔。
    依聲請人之年紀、職業、收入、信用、財產及負債狀況，顯
    已無清償債務能力。聲請人自知一旦經法院宣告破產，個人
    信用將難有恢復之日，各銀行亦多會拒絕再與聲請人往來，
    惟如不聲請破產，恐將一再陷入以債養債之惡性循環中，債
    務額將更行擴大。且聲請人亦努力工作，並非不事生產之人
    ，實萬不得已始以親友贈與之現有財產15萬元聲請破產。(三)
    再者，一經宣告破產，並非意謂聲請人即可免除現有之債務
    責任，反之，破產人之生活應趨於簡樸、節省消費，一有任
    何惡意隱匿財產行為，法院得隨時撤銷原准許裁定。另以聲
    請人目前收入及開銷狀態而言，在未償還債務情況下，聲請
    人之收入亦應納入破產財團，破產財團將可較現所提出之財
    產範圍更大，且依破產法第148 條規定旨趣，除債務人之財
    產不敷清償破產財團費用及財團債務外，尚難認無宣告破產
    之實益，因而有無宣告破產實益，不應僅斟酌破產法第148
    條之要件而已，致倒果為因，變相剝奪人民宣告破產之權利
    。(四)政府已積極訂立相關債務清償法規因應，依立法院剛通
    過之消費者債務清理條例之精神，在於使經濟上處於弱勢地
    位之消費者得依較現行破產法簡單易行之程序處理其債務，
    使債務不再惡化，得以有經濟上重生之機會，為配合政府政
    策及使經濟弱者有重生機會，自應從寬認定破產之要件，況
    聲請人之所以陷入聲請破產之窘境，部分原因乃肇因於債權
    銀行濫發信用卡及現金卡，卻不做債信控管工作，使聲請人
    逐漸陷於以卡養卡之深淵，故不應完全歸責於聲請人，債權
    銀行亦應負一部分責任。從而，法院不應僅著眼於銀行之利
    益，而犧牲廣大債務人之利益。(五)爰依破產法第1 條、第57
    條、第58條規定，聲請宣告破產云云，並提出債權金額清冊
    表、財團法人金融聯合徵信中心當事人綜合信用報告、離婚
    協議書、身分證正反面、全民健康保險卡、戶籍謄本及協議
    書等影本各1 份為證。
二、按破產，對債務人不能清償債務者，宣告之；破產宣告時屬
    於破產人之一切財產，及將來行使之財產請求權，與破產宣
    告後，破產終結前，破產人所取得之財產，為破產財團；財
    團費用及財團債務，應先於破產債權，隨時由破產財團清償
    之；破產宣告後，如破產財團之財產不敷清償財團費用及財
    團債務時，法院因破產管理人之聲請，應以裁定宣告破產終
    止；破產法第57條、第82條第1 項、第97條、第148 條分別
    定有明文。又按所謂財團費用，包括：(一)因破產財團之管理
    、變價及分配所生之費用。(二)因破產債權人共同利益所需審
    判上之費用。(三)破產管理人之報酬。(四)破產人及其家屬之必
    要生活費及喪葬費。而所謂財團債務，則包括：(一)破產管理
    人關於破產財團所為行為而生之債務。(二)破產管理人為破產
    財團請求履行雙務契約所生之債務，或因破產宣告後應履行
    雙務契約而生之債務。(三)為破產財團無因管理所生之債務。
    (四)因破產財團不當得利所生之債務。亦為同法第95條、第96
    條所明定。是破產程序乃於債務人不能清償其債務時，為使
    多數債權人獲得平等滿足，兼顧債務人之利益，就債務人之
    總財產，由法院參與之一般強制執行程序；法院就破產之聲
    請，應依職權為必要之調查，倘債務人確係毫無財產，則破
    產財團不能構成，或債務人之財產不敷清償破產財團費用及
    財團債務，無從依破產程序清理其債務時，自無宣告破產之
    實益，得裁定駁回聲請（司法院25年院字第1505號解釋、最
    高法院86年度台抗字第479 號裁定意旨參照）；同理，如構
    成破產財團之債務人財產，明顯不足清償破產財團費用及財
    團債務時，依破產法第148 條規定，法院於宣告破產後，隨
    即須同時宣告破產程序終止，此無異徒增破產程序並浪費相
    關費用，並無益於債務人及其債權人，參照上開解釋及裁判
    意旨，於認為債務人有此情形時，自應認其聲請宣告破產為
    無實益，應依破產法第63條規定，以裁定駁回其破產宣告之
    聲請。
三、經查：
  (一)聲請人主張其積欠如附表所示之第一商業銀行股份有限公司
    等13家銀行信用卡、現金卡或信用貸款之本金、利息、遲延
    利息、違約金及費用合計2,065,313 元等情，有其提出之債
    權金額清冊表、財團法人金融聯合徵信中心當事人綜合信用
    報告可參。又聲請人雖稱其目前從事營造業，收入並不穩定
    ，現有其親友贈與之財產15萬元云云，然並未提出任何證據
    以為釋明，而經本院依職權查詢聲請人之財產所得資料，聲
    請人之名下並無財產，且其95年度亦無所得，有稅務電子閘
    門財產所得調件明細表附卷可稽，是聲請人主張其負債超過
    資產甚多，雖堪信為真，惟聲請人既無法提出任何資料足以
    證明其現存資產足夠組成破產財團，則聲請人是否確有資產
    可供清償破產財團費用，顯非無疑。
  (二)縱如聲請人所述，其有工作，且其現有親友贈與之財產15萬
    元，然聲請人復自承其收入不穩定，顯無確定之財產足資購
    成破產財團，且依目前破產實務，破產管理人之報酬至少為
    5 萬元。其次，聲請人居住於桃園縣內，既未提出其必要生
    活費用支出之確切證據以供查證，本院乃參考行政院主計處
    就現行日常生活食衣住行各方面消費支出所為客觀調查報告
    ，計算聲請人每年應支出之必要生活費用。而依行政院主計
    處公布之95年度家庭收支調查報告記載，桃園縣平均每戶人
    數3.7 人，每年消費支出為731,111 元，可知桃園縣每人每
    年平均消費支出約為197,597 元（731,111 元÷3.7=上開金
    額，小數點以下四捨五入）。如以桃園縣每人每年平均消費
    支出，計算聲請人每年應支出必要費用，應為197,597 元。
    而破產程序必須召開債權人會議、出售資產、分配破產財團
    ，通常1 年時間尚無法終結，是依司法院頒布之各級法院辦
    案期限實施要點第2 點之規定，破產事件之辦案期限為2 年
    ，縱令本件破產程序單純，於1 年內可以完成破產程序，而
    以1 年計算，聲請人所應支出之破產管理人之報酬、其個人
    之必要生活費用等財團費用至少需要247,597 元（計算式：
    50,000元＋197,597 元＝上開金額）。
  (三)準此，本件聲請人既無法提出任何資料足佐其現存資產足敷
    組成破產財團，則聲請人是否確有資產可供清償破產財團費
    用，顯非無疑，且縱認其現有資產15萬元，顯然不敷清償破
    產財團費用，更遑論於清償財團債務後，再將剩餘財產分配
    予其他債權人，苟准予其宣告破產，徒增支付破產管理人、
    監察人之報酬及破產程序所須之各項費用，反有害於其債權
    人之債權原可得受償之部分，顯然不能達清理債務，而悖於
    債權人平等受償之破產制度立法目的，徒增程序之浪費，揆
    諸上揭司法院之解釋及說明，本件聲請宣告破產，為無實益
    ，殊無理由，應予駁回。
  (四)另聲請人前為解決債務問題，曾於95年6 月間與代表全體債
    權銀行之最大債權銀行中國信託商業銀行進行債務協商，且
    已協商成立，享有自95年4 月份起100 期零利率之優惠，每
    月須繳納23,119元，此有聲請人提出之協議書在卷可憑，聲
    請人雖主張其收入並不穩定，而其於清償14期後漸感無法依
    約履行云云，惟聲請人並未舉證證明其經濟狀況確有重大之
    變遷情形，及其履行清償協議有何困難情事，自宜由聲請人
    繼續依原承諾條件履行，以免有違誠信。本院自得裁定駁回
    其破產聲請，資以衡平債權人及債務人之權益（最高法院96
    年度台抗字第660 號裁定意旨參照）。
四、依破產法第5 條，民事訴訟法第95條、第78條，裁定如主文
    。
中　　華　　民　　國　　96　　年　　12　　月　　31　　日
                  民事第二庭    法　官　張金柱
以上正本證明與原本無異。
如對本裁定抗告須於裁定送達後10日內向本院提出抗告狀，並應
繳納抗告費新台幣1,000 元。
中　　華　　民　　國　　97　　年　　1 　　月　　4 　　日
                                書記官　黃珮娟
附表
┌──┬─────────────┬─────┬───────┐
│編號│債權人                    │借款方式  │金額（新台幣）│
├──┼─────────────┼─────┼───────┤
│1   │第一商銀(股)              │信用卡    │　　 79,120元 │
├──┼─────────────┼─────┼───────┤
│2   │國泰世華商銀(股)          │同上      │　　217,909元 │
├──┼─────────────┼─────┼───────┤
│3   │兆豐國際商銀(股)          │同上      │ 　　91,548元 │
├──┼─────────────┼─────┼───────┤
│4   │美商花旗銀(股)            │同上      │　　202,069元 │
├──┼─────────────┼─────┼───────┤
│5   │臺灣新光商銀(股)          │同上      │ 　　69,579元 │
├──┼─────────────┼─────┼───────┤
│6   │遠東國際商銀(股)          │同上      │　　101,009元 │
├──┼─────────────┼─────┼───────┤
│7   │中國信託商銀(股)          │同上      │ 　　89,917元 │
├──┼─────────────┼─────┼───────┤
│8   │友邦國際信用卡(股)        │同上      │　　182,061元 │
├──┼─────────────┼─────┼───────┤
│9   │大眾商銀(股)              │同上      │ 　　56,887元 │
├──┼─────────────┼─────┼───────┤
│10  │荷商荷蘭銀(股)            │同上      │ 　　90,214元 │
├──┼─────────────┼─────┼───────┤
│11  │永豐商銀(股)延平分公司    │信用貸款  │　　369,000元 │
├──┼─────────────┼─────┼───────┤
│12  │中國信託商銀(股)敦北分公司│同上      │ 　　89,000元 │
├──┼─────────────┼─────┼───────┤
│13  │中國信託商銀(股)永吉分公司│同上      │　　427,000元 │
├──┴─────────────┴─────┼───────┤
│合計                                    　　│　2,065,313元 │
└──────────────────────┴───────┘
